【裁判字號】    96,訴,660
【裁判日期】    970212
【裁判案由】    偽造文書等
【裁判全文】
臺灣臺中地方法院刑事判決               96年度訴字第660號
公  訴  人  臺灣臺中地方法院檢察署檢察官
被      告  乙○○原名徐秀園.
                    指定送達地.
上列被告因詐欺等案件，經檢察官提起公訴（95年度偵續字第362
號），本院判決如下：
    主    文
乙○○連續意圖為自己不法之所有，以詐術使人將本人之物交付
，處有期徒刑貳年；又行使偽造私文書，足以生損害於他人，處
有期徒刑拾月，減為有期徒刑伍月，如附表二所示本票背面偽造
之「翁曜明」署名共捌枚及指印共捌枚均沒收。應執行有期徒刑
貳年肆月，如附表二所示本票背面偽造之「翁曜明」署名共捌枚
及指印共捌枚均沒收。
    犯罪事實
一、乙○○基於意圖為自己不法所有之概括犯意，以「徐佳惠」
    之假名，向友人丙○佯稱其投資期貨，資金不足，需借款週
    轉，而自民國九十三年十二月間起至九十五年四月間止，連
    續多次向丙○詐騙款項，致丙○陷於錯誤，陸續提領現款至
    臺中縣潭子鄉○○街一二八號七樓之二乙○○住處，或臺中
    市○○區○○路上某家阿水茶樓內等處，交付款項予乙○○
    ，及以匯款或自動提款機轉帳至乙○○指定之翁曜明（翁曜
    明與乙○○原為夫妻，二人於九十五年七月三十一日離婚，
    翁曜明經檢察官另為不起訴處分）名下慶豐銀行文心分行00
    000000000000帳號帳戶等方式，給付金錢予乙○○。丙○先
    後遭乙○○詐騙之款項合計為新臺幣（下同）11,790,870元
    （其中匯款及轉帳至翁曜明帳戶部分為4,895,870元，詳如
    附表一所示）。嗣丙○因乙○○拖欠鉅款未還，始知受騙。
二、乙○○於九十五年六月間，向友人甲○○借用之八張支票後
    ，因未能依約將票款存入甲○○之支票帳戶內，致發生跳票
    情形，使甲○○背負發票人票據債務，甲○○為保障自身權
    益，乃要求乙○○開立與其所借用上開八張支票同面額之本
    票供擔保，乙○○乃於九十五年六月二十七日，一次開立如
    附表二所示八張本票，惟乙○○竟基於行使偽造私文書之犯
    意，在未徵得翁曜明同意或授權之情形下，於該八張本票背
    面，均偽造「翁曜明」之署名、指印各一枚（合計署名八枚
    、指印八枚），而製作翁曜明名義背書之私文書，再將該八
    張本票持交甲○○以擔保其債務之履行而行使之，足以生損
    害於甲○○、翁曜明。嗣甲○○持票追索無著，始知上情。
三、案經丙○、甲○○訴由臺灣臺中地方法院檢察署檢察官偵查
    起訴。
    理    由
一、按現行刑事訴訟法為保障被告之反對詰問權，排除具有虛偽
    危險性之傳聞證據，以求實體真實之發見，於該法第一百五
    十九條第一項明定被告以外之人於審判外之言詞或書面陳述
    ，除法律有規定者外，不得作為證據。又被告以外之人於審
    判外之陳述，雖不符前四條之規定（即刑事訴訟法第一百五
    十九條之一至同條之四），而經當事人於審判程序同意作為
    證據，法院審酌該言詞陳述或書面陳述作成時之情況，認為
    適當者，亦得為證據；當事人、代理人或辯護人於法院調查
    證據時，知有第一百五十九條第一項不得為證據之情形，而
    未於言詞辯論終結前聲明異議者，視為有前項之同意，刑事
    訴訟法第一百五十九條之五定有明文。本件檢察官、被告並
    未就卷內證據資料之證據能力有所爭執，且迄於言詞辯論終
    結前，均未主張有刑事訴訟法第一百五十九條第一項不得為
    證據之情形，是應認已同意卷內證據均得作為證據，且經本
    院審酌後，認無不適當之情形，應認本案調查之卷內證據均
    有證據能力，合先敘明。
二、訊據被告乙○○固坦承有向丙○借款及簽發附表二所示八張
    本票（含背書）予甲○○之事實，然矢口否認有何詐欺取財
    或行使偽造私文書之犯行，辯稱：(1)我不是因投資期貨向丙
    ○借錢，而是丙○投資我開的麻將賭場，丙○是要賺我的利
    息錢，我也有付丙○利息。後來我的賭場被人家倒了，一些
    帳都沒有收回來，才會積欠丙○錢，我後來也有陸續還丙○
    一些錢。(2)因我曾向甲○○借用八張支票，甲○○乃於九十
    五年六月底以暴力強押我開立附表二所示八張本票，當時甲
    ○○並強迫我於本票背面簽捺我先生翁曜明之背書。甲○○
    於暴力脅迫我開立本票後，隔二日即持本票至翁曜明住所要
    求處理，當日因翁曜明不在家，甲○○乃留下一紙字條，要
    求翁曜明出面處理，我因認此事與翁曜明無關，係甲○○強
    迫我簽捺翁曜明之背書，故當日即向轄區之臺中市四平派出
    所報案，員警並通知甲○○到場協調，此情可向臺中市四平
    派出所函查云云。經查：
（一）關於犯罪事實欄一所載被告向丙○詐欺取財之犯行，業經
      丙○於偵審中指述綦詳，核與證人晏士俊證述情節相符，
      復有丙○所提出、用以證明其與被告資金往來之銀行帳戶
      存摺、匯款申請書、匯出匯款回條、保單借款明細表等件
      影本，及依據該等資料所製作之丙○與被告財務往來列表
      在卷可憑。又該列表計算被告詐騙金額之方式，係將丙○
      給付被告之總額，扣除被告返還丙○之總額，而得出總計
      欄11,790,870元。審之丙○與被告間資金往來情形頗為繁
      雜，依罪疑唯輕原則，本院認定被告詐騙丙○總金額，乃
      依上開有利於被告之計算方式，扣除被告返還丙○部分，
      而非僅單面加總丙○給付被告之各筆款項。又關於被告確
      有向丙○詐騙上開鉅款之事實，尚有被告開立及交付供丙
      ○擔保債權之鉅額本票、保管條、第三人開立之支票影本
      在卷可憑。被告雖辯稱丙○給付其金錢之原因，係投資其
      所營麻將賭場云云；惟被告另於九十六年十一月十五日具
      狀辯稱：本案是我介紹他人向丙○借貸，丙○賺取利息，
      我賺取介紹費云云。核被告對其取得丙○資金之原因，前
      後所辯相去甚遠，對所取得鉅額款項之流向，亦乏合理交
      待，其辯詞顯難採信。再被告非但以「徐佳惠」之假名，
      向丙○借款在先；嗣其所簽發供丙○擔保債權之WG000000
      0號、WG0000000號本票，亦有使用「徐佳惠」之假名，及
      「P00000000」、「Ｚ000000000」等不實身分證統一編號
      之情形，且其所交付丙○之多紙供清償欠款之鉅額第三人
      簽發支票，均係無法兌現之支票，被告於該等支票上亦以
      「徐佳惠」之假名為背書，此有該等本票、支票暨退票理
      由單影本在卷可憑。綜上各情，足認被告於取款之初，目
      的即在詐騙丙○無疑。
（二）至於犯罪事實欄二所載被告於本票背面偽造「翁曜明」署
      押私文書之犯行，業經甲○○於偵審中指述綦詳，翁曜明
      於偵查中也證稱該等背書非其所簽捺，被告亦供認其未徵
      得翁曜明之同意或授權即簽立上開翁曜明名義之背書，復
      有證明被告向甲○○借用八張支票之保管條及附表二所示
      本票之原本或影本在卷可憑。被告雖以前詞辯稱係遭甲○
      ○暴力脅迫而簽捺翁曜明名義背書云云，惟查被告向甲○
      ○借用鉅額支票，未能依約存入票款而發生跳票情形，使
      甲○○背負票據債務，個人金融信用亦深受影響，被告對
      甲○○違約虧欠在先，則甲○○為保障自身權益，要求乙
      ○○開立與其所借用八張支票同面額之本票供擔保，甚而
      請求附加其夫翁曜明之背書以加強擔保效果，此等請求均
      無違情理，被告自應先徵得翁曜明之同意或授權，始得於
      本票簽捺翁曜明名義之背書。其捨此不為，臨訟辯稱係遭
      甲○○脅迫發票背書，事後有向警方報案云云，惟本院依
      其所辯向臺中市警察局第五分局函查結果為：「有關乙○
      ○九十五年六月底遭甲○○強押開立本票一案，經查本分
      局四平派出所，未受理該案件紀錄。」，此有該分局九十
      六年十二月六日中偵五分字第0960039377號函在卷可憑。
      至於被告提出甲○○對翁曜明所留一紙字條，核其內容亦
      僅單純請求翁曜明出面協調處理被告所引起之債務問題，
      遣詞用字溫和委婉，毫無暴戾之氣，難以之證明甲○○有
      強迫被告簽捺翁曜明背書之行為。職故，本院認被告所辯
      遭人強迫一節，並無可信，被告於上開本票背面簽捺「翁
      曜明」署押時，應有偽造背書私文書之犯意甚明，其後據
      以行使，自構成行使偽造私文書。
（三）綜上所述，本件事證明確，被告上開詐欺取財及行使偽造
      私文書犯行，均堪以認定。
三、被告行為後，刑法業於九十五年七月一日修正公布施行。按
    行為後法律有變更者，適用行為時之法律，但行為後之法律
    有利於行為人者，適用最有利於行為人之法律，現行刑法第
    二條第一項定有明文。此條規定乃與刑法第一條罪刑法定主
    義契合，而貫徹法律禁止溯及既往原則，係規範行為後法律
    變更所生新舊法律比較適用之準據法，是刑法第二條本身雖
    經修正，但刑法第二條既屬適用法律之準據法，本身尚無比
    較新舊法之問題，應一律適用裁判時之現行刑法第二條規定
    以決定適用之刑罰法律，先予辨明。又以本次刑法修正之比
    較新舊法，應就罪刑有關之共犯、未遂犯、想像競合犯、牽
    連犯、連續犯、結合犯，以及累犯加重、自首減輕暨其他法
    定加減原因（如身分加減）與加減例等一切情形，本於統一
    性及整體性原則，綜其全部罪刑之結果而為比較，亦有最高
    法院九十五年度第八次刑庭會議決議可資參照。經查：
（一）被告行為後，刑法已刪除第五十六條連續犯之規定，此刪
      除雖非犯罪構成要件之變更，但顯已影響行為人刑罰之法
      律效果，自屬法律有變更，依新法第二條第一項規定，比
      較新、舊法結果，仍應適用較有利於被告之行為時法律即
      舊法論以連續犯。
（二）刑法第五十一條第五款於本次修法時，亦已修正數罪併罰
      定其應執行者：「宣告多數有期徒刑者，於各刑中之最長
      期以上，各刑合併之刑期以下，定其刑期。但不得逾三十
      年。」，與舊法規定之數罪併罰定其應執行者：「宣告多
      數有期徒刑者，於各刑中之最長期以上，各刑合併之刑期
      以下，定其刑期。但不得逾二十年。」之規定相較，自以
      舊法規定之定應執行刑之上限為二十年對行為人較為有利
      ，此為影響行為人刑罰之法律效果，是被告行為後法律已
      有所變更，經比較新舊刑法第五十一條第五款之規定，新
      法之規定對被告並無較為有利之情形，應依刑法第二條第
      一項前段之規定，適用被告行為時之舊法，而定其應執行
      之刑。
四、核被告犯罪事實欄一所為，係犯刑法第三百三十九條第一項
    詐欺取財罪。其先後多次詐欺取財之行為，時間緊接、犯罪
    構成要件相同，顯係基於概括犯意反覆為之，應依修正前刑
    法第五十六條連續犯之規定論以一罪，並加重其刑。按在支
    票或本票背面偽造他人之印文、署押，以為背書，其偽造票
    據背書，在票據法上係表示對票據負擔保責任之意思，為法
    律規定之文書，並非依習慣表示一定用意之證明，而其此項
    行為，足以生損害於他人，故應成立偽造私文書罪（最高法
    院七十年臺上字第二一六二號判例意旨參照），故核被告犯
    罪事實欄二所為，係犯刑法第二百十六條、第二百十條行使
    偽造私文書罪。被告偽造「翁曜明」署名及指印，係偽造背
    書私文書之部分行為，又偽造私文書後復持之以行使，其偽
    造之低度行為已為行使之高度行為所吸收，均不另論罪。又
    刑法上之接續犯係指行為人實施犯行後，因尚未完成其犯罪
    ，而有數個動作，以促成其結果之發生，其前後所實施之各
    個動作，乃組成犯罪行為之一部，應成立單純一罪。本件被
    告於附表二所示八張本票背面偽造「翁曜明」之署押，均源
    自相同之原因事實，且係於密接之時地發生，侵害相同法益
    ，各行為之獨立性極為薄弱，依一般社會健全觀念，在時間
    差距上，難以強行分開，在刑法評價上，應視為數個舉動之
    接續施行，而以包括之一行為予以評價，屬接續犯，為包括
    之一罪。被告上開所犯詐欺取財罪、行使偽造私文書罪，犯
    意各別、行為互殊，應予分論併罰。起訴書認被告所犯二罪
    有方法結果之牽連關係，構成修正前刑法第五十五條牽連犯
    ，顯有未洽，附此敘明。爰審酌被告不思以合法之途徑獲取
    金錢，設局詐財，所為造成被害人損失慘重；又為增加票據
    之擔保，於八張本票上偽造其配偶之背書並行使之，犯罪手
    法可議，且犯後尚未與被害人和解，復飾詞卸責，態度不佳
    等一切情狀，各量處如主文所示之刑。又被告上開行使偽造
    私文書罪之犯罪時間，係於九十六年四月二十四日以前，所
    犯符合中華民國九十六年罪犯減刑條例所定之減刑條件，故
    應依該減刑條例第二條第一項第三款之規定，減其宣告刑二
    分之一，再依修正前刑法第五十一條第五款規定，與上述詐
    欺取財罪（依中華民國九十六年罪犯減刑條例第三條第一項
    第十五款規定，不予減刑），定其應執行刑。又被告於附表
    二所示本票背面偽造之「翁曜明」署名共八枚及指印共八枚
    ，均應依刑法第二百十九條規定宣告沒收之。
據上論斷，應依刑事訴訟法第二百九十九條第一項前段，刑法第
二條第一項、第五十六條（修正前）、第三百三十九條第一項、
第二百十六條、第二百十條、第二百十九條、第五十一條第五款
（修正前），刑法施行法第一條之一，中華民國九十六年罪犯減
刑條例第二條第一項第三款、第七條、第十一條，判決如主文。
中    華    民    國    97    年    2     月    12    日
                  刑事第十二庭  審判長法  官  莊深淵
                                      法  官  戴博誠
                                      法  官  蔡建興
上正本證明與原本無異。
如不服本判決，應於收受送達後10日內向本院提出上訴書狀（應
敘述具體理由並附繕本）。
上訴書狀如未敘述理由，應於上訴期間屆滿後20日內補提理由書
於本院。
                                      書記官  黃英寬
中    華    民    國    97    年    2     月    12    日
附表一：
1、93年12月22日匯款20萬元
2、94年3月10日匯款40萬元
3、94年4月11日以自動提款機轉帳10萬元
4、94年6月20日匯款41萬元
5、94年7月15日匯款30萬元
6、94年7月20日匯款28萬元
7、94年8月12日匯款4萬元
8、94年8月18日匯款30萬元
9、94年9月14日匯款13萬2870元
10、94年11月1日匯款121萬元
11、94年12月22日匯款10萬元
12、95年1月9日匯款100萬元
13、95年2月6日匯款42萬3000元
以上金額合計489萬5870元
附表二：
┌─┬──────┬─────┬───┐
│編│發票日      │票號      │金額  │
│號│            │          │      │
├─┼──────┼─────┼───┤
│1 │95年6月27日 │TH0000000 │30萬元│
├─┼──────┼─────┼───┤
│2 │95年6月27日 │TH0000000 │30萬元│
├─┼──────┼─────┼───┤
│3 │95年6月27日 │TH0000000 │50萬元│
├─┼──────┼─────┼───┤
│4 │95年6月27日 │TH0000000 │30萬元│
├─┼──────┼─────┼───┤
│5 │95年6月27日 │TH0000000 │25萬元│
├─┼──────┼─────┼───┤
│6 │95年6月27日 │TH0000000 │10萬元│
├─┼──────┼─────┼───┤
│7 │95年6月27日 │TH0000000 │50萬元│
├─┼──────┼─────┼───┤
│8 │95年6月27日 │TH0000000 │30萬元│
└─┴──────┴─────┴───┘
附錄論罪科刑法條
刑法第二百十條
偽造、變造私文書，足以生損害於公眾或他人者，處五年以下有
期徒刑。
刑法第二百十六條
行使第二百十條至第二百十五條之文書者，依偽造、變造文書或
登載不實事項或使登載不實事項之規定處斷。
刑法第三百三十九條
意圖為自己或第三人不法之所有，以詐術使人將本人或第三人之
物交付者，處五年以下有期徒刑、拘役或科或併科一千元以下罰
金。
以前項方法得財產上不法之利益或使第三人得之者，亦同。
前二項之未遂犯罰之。


司法院資訊處製作；財團法人民間司法改革基金會備份。
